臺灣南投地方法院民事判決
110年度訴字第236號
原      告  南投縣信義鄉公所

法定代理人  全志堅  
訴訟代理人  張國楨律師
被      告  田東憲  
上列當事人間損害賠償事件，本院於民國110年12月7日言詞辯論
終結，判決如下：
    主  文
原告之訴及假執行之聲請均駁回。
訴訟費用由原告負擔。 
    事實及理由
一、原告主張略以：
　㈠緣原告就「信義鄉布農聚會所工程委託設計及監造技術服務
    工作」工程（下稱布農聚會所工程）、「圖書館拆除興建規
    劃工程委託設計及監造技術服務」工程（下稱圖書館拆除工
    程）之勞務採購契約，分別於民國104年5月21日、104年7月
    15日與薛惠兒建築師事務所簽訂勞務契約、公共工程技術服
    務契約。布農聚會所工程於105年間竣工、驗收完畢後，原
    告不察，逕以預算金額新臺幣（下同）1,800,000元給付薛
    惠兒建築師事務所設計及監造技術服務費；圖書館拆除工程
    因薛惠兒建築師事務所所提服務建議書概估工程總經費1,50
    0,000元超出核定預算，經原告與薛惠兒建築師事務所協議
    先行解約及就規劃設計完成部分辦理付款，原告不察，逕按
    原概估總服務費計算規劃設計部分之服務費577,500元給付
    薛惠兒建築師事務所規劃設計服務費。嗣審計部臺灣省南投
    縣審計室（下稱南投縣審計室）抽查原告106年度之財務收
    支，認原告就布農聚會所工程未按契約約定之建造費用百分
    比法計算，逕以發包預算支付廠商，致溢付服務費1,044,35
    9元；原告就圖書館拆除工程未依預算金額及建造費用百分
    比計算，致溢付委託設計服務費435,204元。
　㈡被告於103年2月21日起任職於原告，擔任建設課技士，於104
    年7月20日調派代理原告道路養護所所長，嗣於110年1月下
    旬經指派在清潔隊工作。布農聚會所工程、圖書館拆除工程
    之業務承辦單位為原告建設課，原告於104年間招標上開工
    程時，係由時任建設課技士之被告承辦，嗣被告於104年7月
    20日調派代理原告道路養護所所長，仍續辦上開工程相關業
    務。原告因上開布農聚會所工程及圖書館拆除工程契約有溢
    付服務費之情事，而於108年8月13日訴請薛惠兒建築師事務
    所返還溢領工程款即本院108年度建字第17號返還溢領工程
    款訴訟、返還不當得利即本院108年度投簡字第454號返還不
    當得利訴訟，由被告擔任原告之訴訟代理人並具特別代理權
    。
　㈢參照建設課職掌建築管理、土木業務等公務分層權責劃分，
    依舉輕明重之法理，關於和解金額多寡之決定權應係第一層
    決行，詎被告逾越權限，在未簽呈原告法定代理人即鄉長同
    意、授權之情形下，即擅自於本院108年度建字第17號訴訟
    中以116,000元與薛惠兒建築師事務所成立訴訟上和解、於
    本院108年度投簡字第454號訴訟中以50,000元與薛惠兒建築
    師事務所成立訴訟上和解，損及原告之權益，致原告就布農
    聚會所工程受有935,359元之損害、就圖書館拆除工程受有4
    03,204元之損害，共計1,338,563元。被告上開行為構成故
    意或過失侵權行為，且被告有故意或過失違背其執行之職務
    ，不法侵害原告，致原告受有損害，被告應負民法第184條
    第1項、第186條第1項之損害賠償責任。爰依民法第184條第
    1項、第186條第1項之規定，請求擇一為原告勝訴之判決。
    並聲明：被告應給付原告1,338,563元，及自起訴狀繕本送
    達翌日起至清償日止，按週年利率5%計算之利息；願供擔保
    ，請准宣告假執行。
二、被告抗辯略以：
　㈠被告承辦布農聚會所工程、圖書館拆除工程之業務，上開工
    程相關事宜均由被告處理，原告法定代理人即鄉長全志堅委
    任其擔任原告於本院108年度建字第17號、108年度投簡字第
    454號訴訟之訴訟代理人並具特別代理權，全志堅委任其時
    表示案件全權由其處理。依照原告就相關事宜之經驗及慣例
    ，係由承辦人自行判斷處理，參酌訴訟經濟原則，簡單、迅
    速、合目的性精神作訴訟策略，避免浪費珍貴司法資源並審
    酌原告爭訟費用形成額外財政負擔，且薛惠兒建築師事務所
    當時於法庭提出契約履行之各工項金額明細表，依經驗法則
    及其提出之金額的可信度作為和解基礎應為合理，始就本院
    108年度建字第17號返還溢領工程款訴訟、108年度投簡字第
    454號返還不當得利訴訟分別以薛惠兒建築師事務所應返還1
    16,000元、50,000元為和解條件。
　㈡被告代理原告與薛惠兒建築師事務所成立和解，其分別於109
    年1月6日、109年1月15日提出和解筆錄擬簽請依和解筆錄內
    容辦理，經原告建設課課長全志祥、秘書胡錦龍、原告法定
    代理人即鄉長全志堅批核且未加註任何意見，顯見原告同意
    被告以上開條件與薛惠兒建築師事務所和解，被告並無逾越
    權限或違背職務之情。且上開和解之效果係歸屬於原告，而
    非被告，本件有當事人適格之疑義。
　㈢布農聚會所工程、圖書館拆除工程係以總包價法為給付方式
    ，原告認有損害之請求基礎係違背契約爭議處理規定，僅採
    信南投縣審計室計算結果，而執意將職務行為作為被告個人
    之行為予以處置，態度顯有可議。以一般社會經驗及常理衡
    量薛惠兒建築師事務所於上開工程中領取之金額及支出之金
    額，縱使被告未代理原告於上開訴訟中與薛惠兒建築師事務
    所成立訴訟上和解，原告亦無溢付與損害之事實，仍難對薛
    惠兒建築師事務所主張受有財產損失而請求返還。並聲明：
    如主文第1項所示；如受不利判決，願供擔保，請准宣告免
    為假執行。
三、兩造不爭執事項：
　㈠被告自103年2月21日起任職於原告，擔任建設課技士，於104
    年7月20日調派代理原告之道路養護所所長，嗣於110年1月
    下旬經指派在原告清潔隊工作。
　㈡原告於108年8月13日因布農聚會所工程對薛惠兒建築師事務
    提起返還溢領工程款訴訟即本院108年度建字第17號返還溢
    領工程款訴訟，被告擔任該案原告之訴訟代理人；該案於10
    8年12月27日成立和解，和解內容為由薛惠兒建築師事務所
    於109年1月22日前給付原告116,000元；兩造其餘請求拋棄
    。
　㈢原告於108年8月13日因圖書館拆除工程對薛惠兒建築師事務
    所提起返還不當得利訴訟即本院108年度投簡字第454號返還
    不當得利訴訟，被告擔任該案原告之訴訟代理人；該案於10
    8年12月31日成立和解，和解內容為薛惠兒建築師事務所於1
    09年1月31日前給付原告50,000元；原告其餘請求拋棄。
　㈣被告分別於109年1月6日、109年1月15日將本院108年度建字
    第17號、108年度投簡字第454號和解筆錄簽請依和解筆錄內
    容辦理，經原告建設課課長、秘書、鄉長全志堅批核。
四、兩造爭執事項：
　㈠被告代理原告與薛惠兒建築師事務所成立和解是否對原告構
    成民法第184條第1項、第186條第1項之侵權行為？
　㈡原告依民法第184條第1項及第186條第1項規定，請求被告賠
    償1,338,563元，是否有據？
五、本院之判斷：
  ㈠兩造不爭執事項㈠至㈣之事實，為兩造所不爭執（見本院卷二
    第30頁至第31頁），有被告記載擬辦內容並經批示之和解筆
    錄在卷可佐（見本院卷一第433頁、第437頁），復經本院調
    取本院108年度建字第17號返還溢領工程款訴訟、本院108年
    度投簡字第454號返還不當得利訴訟卷宗核閱無訛，首堪認
    定為真實。
　㈡按當事人適格，係指當事人就具體特定之訴訟，得以自己之
    名義為原告或被告，而受為訴訟標的法律關係之本案判決之
    資格而言。在給付之訴，若原告主張其為訴訟標的法律關係
    之權利主體，他造為訴訟標的法律關係之義務客體，其當事
    人即為適格。經查：原告對被告提起本件給付訴訟，其訴訟
    標的法律關係為依民法第184條第1項、第186條第1項侵權行
    為損害賠償之法律規定對被告請求，即原告主張其為侵權行
    為損害賠償訴訟標的法律關係之權利主體，被告為該訴訟標
    的法律關係之義務客體，則本件訴訟之當事人即為適格。
　㈢按因故意或過失，不法侵害他人之權利者，負損害賠償責任
    ；故意以背於善良風俗之方法，加損害於他人者亦同；公務
    員因故意違背對於第三人應執行之職務，致第三人受損害者
    ，負賠償責任；其因過失者，以被害人不能依他項方法受賠
    償時為限，負其責任，民法第184條第1項、第186條第1項固
    分別定有明文。按當事人主張有利於己之事實者，就其事實
    有舉證之責任；但法律別有規定，或依其情形顯失公平者，
    不在此限，民事訴訟法第277條定有明文。是以民事訴訟如
    係由原告主張權利者，應先由原告負舉證之責，若原告先不
    能舉證，以證實自己主張之事實為真實，則被告就其抗辯事
    實即令不能舉證，或其所舉證據尚有疵累，亦應駁回原告之
    請求（最高法院17年度上字第917號判決意旨參照）。又侵
    權行為損害賠償之債，行為人須具備違法性、有責性，並不
    法行為與損害間具有相當因果關係，始足當之，且請求賠償
    損害者，應就上開要件負立證之責。主張民法第186條第1項
    侵權行為損害賠償責任者，另應就對造有故意或過失違背對
    於第三人應執行之職務負舉證責任。故原告所主張損害賠償
    之債，如不合於上開成立要件者，即難謂有損害賠償請求權
    存在。
　㈣原告主張被告擔任原告於本院108年度建字第17號、108年度
    投簡字第454號訴訟之訴訟代理人並有特別代理權，然被告
    於和解前未獲原告法定代理人同意、授權，以極低之金額與
    薛惠兒建築師事務所成立和解，致原告受有損害，被告應負
    侵權行為損害賠償責任等語，惟為被告所否認，並以前詞置
    辯。經查： 
　⒈本件原告主張因被告故意或過失逾越權限、違背對原告應執
    行之職務，而與薛惠兒建築師事務所成立和解，致原告受有
    損害，自應就被告有不法侵害行為、違背對原告應執行職務
    暨原告確受有損害，及被告不法侵權行為與原告所受損害間
    有相當因果關係等節負舉證責任。
　⒉原告主張被告未於與薛惠兒建築師事務所成立和解前就和解
    金額簽請原告法定代理人同意等語，為被告所不爭執（見本
    院卷二第29頁），惟被告抗辯原告法定代理人即鄉長全志堅
    委任其擔任上開訴訟之訴訟代理人時，表示由其全權處理，
    並未表示和解前就和解金額須先簽請原告法定代理人全志堅
    同意等語。原告主張被告依規定應於與薛惠兒建築師事務所
    成立和解前就和解金額簽請原告法定代理人同意一節，固以
    原告分層負責明細表之建設課規定為據（見本院卷一第146
    頁），而原告分層負責明細表關於建設課部分雖有規定「建
    築管理業務核定、發照、核發證明」、「都市計畫工程業務
    核定」、「道路、橋樑工程計畫」、「道路、橋樑施設、權
    責核定」等均須經第一層即鄉長核定，惟未見擔任原告訴訟
    代理人與對造成立和解前須經第一層即鄉長核定之規定。且
    擔任訴訟代理人之行為性質與承辦建築、工程管理業務迥異
    ，自無從以承辦建築、工程管理業務須經鄉長核定，遽認擔
    任原告訴訟代理人與對造成立和解前即須經第一層即鄉長核
    定。原告亦未提出其他證據證明原告法定代理人委任被告擔
    任原告訴訟代理人時有約定被告與對造成立和解前就和解金
    額須先經原告法定代理人同意一節，則被告與薛惠兒建築師
    事務所成立和解前未就和解金額先行簽請原告法定代理人同
    意，無從遽認被告有逾越權限或違背其對原告應執行之職務
    之舉。
　⒊被告於108年12月27日代理原告與薛惠兒建築師事務所就本院
    108年度建字第17號返還溢領工程款訴訟成立和解，另於108
    年12月31日代理原告與薛惠兒建築師事務所就本院108年度
    投簡字第454號返還不當得利訴訟成立和解，上開和解筆錄
    分別於109年1月3日、109年1月13日由原告建設課收文，被
    告旋分別於109年1月6日、109年1月15日在本院108年度建字
    第17號、108年度投簡字第454號和解筆錄上簽請擬依和解筆
    錄內容辦理，經原告建設課課長全志祥、秘書胡錦龍批核，
    並經原告法定代理人即鄉長全志堅批示如擬等情，有被告記
    載擬辦內容並經批示之和解筆錄在卷可憑（見本院卷一第43
    3頁、第437頁）。又被告於109年1月6日就本院108年度建字
    第17號在108年12月27日和解成立，須提供原告公庫帳戶，
    以利退還裁判費，擬陳報本院原告之公庫帳戶一事，簽請原
    告裁示，經原告建設課課長全志祥、秘書胡錦龍批核，並經
    原告法定代理人即鄉長全志堅批示准簽等情，有109年1月6
    日簽呈附卷可佐（見本院卷一第445頁）。
　⒋足認被告代理原告與薛惠兒建築師事務所就本院108年度建字
    第17號、108年度投簡字第454號訴訟成立和解後，旋將擬依
    和解筆錄辦理之內容記載於和解筆錄上，並簽請原告法定代
    理人同意，業經原告法定代理人同意如被告擬辦內容辦理，
    被告復簽請因和解成立，須提供原告公庫帳戶一事，亦 經
    原告法定代理人批示准簽。而原告法定代理人即鄉長全志堅
    批示上開簽呈均未批示任何對於和解金額有所質疑之字句，
    倘被告有逾越權限或違背對原告應執行之職務而與薛惠兒建
    築師事務所成立和解，原告法定代理人理當對於上開和解筆
    錄及簽呈所載感到驚訝，並批示被告有逾越權限或違背對原
    告應執行之職務而成立和解之事，然未見原告法定代理人有
    如此舉動，反而批示如擬、准簽，顯見原告法定代理人同意
    被告以和解筆錄所載金額與薛惠兒建築師事務所成立和解，
    且依上開情節足以推認被告抗辯原告法定代理人委任被告擔
    任訴訟代理人時，並未表示和解前就和解金額須先簽請原告
    法定代理人同意一節為真實。　　　
　⒌基上，原告並未舉證證明被告擔任原告訴訟代理人於本院108
    年度建字第17號、108年度投簡字第454號訴訟中與薛惠兒建
    築師事務所成立和解之行為，有何逾越權限或違背其對原告
    應執行之職務等不法侵害原告之情事，則原告主張依民法第
    184條第1項、第186條第1項規定，請求被告負侵權行為損害
    賠償責任，難認有據。
　⒍至原告以臺灣高等法院95年度重上更㈠字第80號判決為據，主
    張其依和解筆錄辦理係因原告無法對抗薛惠兒建築師事務所
    ，故承認和解筆錄對原告生效，然此不當然解免被告應負之
    賠償責任等等。惟細譯該案判決內容，該案判決認定之事實
    為行為人未經公司授權擅自出賣公司之財產，公司追認該無
    權處分行為並與買受人成立和解，公司追認外部法律行為不
    當然解免行為人於內部關係所應負之賠償責任。而本件係認
    定被告並未逾越權限或違背對原告應執行之職務而成立和解
    ，且原告法定代理人於內部被告提出之簽呈上亦再次表示同
    意依和解筆錄所載內容辦理，該案情況與本件情況不合，自
    不得逕為援引，且該案判決並不拘束本院，難以此為有利於
    原告之認定。　
六、綜上所述，依本件事證無從認定被告代理原告與薛惠兒建築
    師事務所成立和解有逾越權限或違背其對原告應執行之職務
    等不法侵害原告之情事。從而，原告依民法第184條第1項、
    第186條第1項規定，請求被告給付1,338,563元，及自起訴
    狀繕本送達翌日起至清償日止，按週年利率5%計算之利息，
    為無理由，應予駁回。原告之訴既經駁回，其假執行之聲請
    ，已失所附麗，應併予駁回。 　　
七、本件事證已臻明確，兩造其餘攻擊防禦方法及所提證據，經
    核與判決之結果不生影響，爰不逐一論述，併此敘明。
八、訴訟費用負擔之依據：民事訴訟法第78條。
中　　華　　民　　國　　110 　年　　12　　月　　21　　日
                  民事第二庭  法　官　楊亞臻
以上正本係照原本作成
如對本判決上訴，須於判決送達後20日內向本院提出上訴狀。如
委任律師提起上訴者，應一併繳納上訴審裁判費。
中　　華　　民　　國　　110 　年　　12　　月　　22　　日
                              書記官　陳雅雯